【裁判字號】    99,簡上,3
【裁判日期】    991130
【裁判案由】    清償借款
【裁判全文】
臺灣宜蘭地方法院民事判決               99年度簡上字第3號
上  訴  人  謝來成
被上訴人    林耀魁
上列當事人間請求清償借款事件，上訴人對於民國98年10月14日
本院羅東簡易庭98年度羅簡字第173號第1審判決提起上訴，並就
利息部分為追加，本院於99年11月16日言詞辯論終結，判決如下
：
    主      文
原判決關於駁回上訴人後開第二項之訴部分，及該部分假執行之
聲請，並訴訟費用之裁判（除確定部分外）均廢棄。
被上訴人應給付上訴人新台幣壹拾捌萬伍仟壹佰柒拾元，及自民
國九十三年八月六日起至清償日止，按週年利率百分之五計算之
利息。
其餘追加之訴駁回。
第一審訴訟費用（除確定部分外）及第二審訴訟費用新台幣伍仟
柒佰玖拾玖元，由被上訴人負擔。
    事實及理由
壹、程序方面
(一)本件被上訴人經合法通知，未於言詞辯論期日到場，經核無
    民事訴訟法第 386條所列各款情形，爰依原告之聲請，由其
    一造辯論而為判決。
(二)按訴狀送達後，原告不得將原訴變更或追加，但擴張或減縮
    應受判決事項之聲明者，不在此限，民事訴訟法第255條第1
    項第3款定有明文。又第2審為訴之變更或追加，非經他造同
    意，不得為之，但第255條第1項第2款至第6款之情形，不在
    此限，民事訴訟法第446條第1 項復定有明文，依同法第436
    條之1第3項，此規定為簡易第2 審訴訟程序所準用。查本件
    上訴人於上訴聲明請求廢棄原判決，並改判被上訴人應給付
    上訴人新台幣（下同）20萬元，及擴張聲明為請求自93年 9
    月1日起至清償日止，按週年利率 15％計算之利息。嗣於99
    年3月3日準備程序中關於本金減縮聲明為請求改判被上訴人
    應給付上訴人18萬5,170元，關於利息起訴日擴張為自93年5
    月5日起算，另利率部分則減縮改按週年利率5％計算。核其
    所為訴之變更，係屬擴張（關於利息起算日部分）或減縮（
    關於本金數額及利息利率部分）應受判決事項之聲明，依前
    揭說明，應予准許，爰就變更後之範圍審理之。另減縮部分
    即本金超逾18萬5,170元，暨利息利率超逾5％之部分，乃發
    生撤回上訴之效力，故已告確定，併此敘明。
貳、實體方面
一、上訴人主張：被上訴人前於上訴人處任職，因資金告急向伊
    借款新臺幣（下同）20萬元，並約定3 個月後還款，伊乃於
    93年4 月22日簽發面額20萬元、票載發票日期93年5月5日、
    付款銀行中國信託銀行重陽分行、票號CS0000000號支票1紙
    予被上訴人簽收，嗣經被上訴人之妹即訴外人林麗娟（嗣更
    名為林凌葳）提示兌現，惟被上訴人到期後僅以薪資扣抵清
    償部分款項，餘18萬 5,170元卻未依約還款，屢經催討均置
    之不理，為此依消費借貸之法律關係，訴請被上訴人應清償
    伊18萬5,170元，及自93年5 月5日起至清償日止，按週年利
    率5％計算之利息。
二、被上訴人方面未於言詞辯論期日到場，惟於原審及本件審理
    時分別具狀稱：否認與上訴人間有成立消費借貸契約，並否
    認曾自上訴人處收受20萬元，及支票簽收部上被上訴人之簽
    名為其本人所為，上訴人雖提出系爭支票及支票簽收簿為佐
    ，然簽收簿為私文書，其已否認簽名之真正，自應由上訴人
    負舉證之責，且該付款簽收簿收款日期為5 月10日，與支票
    所載5月5日亦不相符，金額亦非一致；另上訴人所提支票上
    並無其提示之簽名，且支票為無因證券，簽發支票之原因多
    端，非必因借貸關係始簽發，並不足以證明其有收受款項及
    兩造間有消費借貸契約關係，故本件上訴並無理由等語，資
    為抗辯
三、本件原審對於上訴人之請求，判決上訴人全部敗訴，上訴人
    聲明不服，提起上訴並為訴之擴張及減縮，聲明求為廢棄原
    判決，並改判被上訴人應給付上訴人18萬 5,170元，及自93
    年5月5日起至清償日止，按週年利率5 ％計算之利息。被上
    訴人則求為判決駁回上訴，並陳明如受不利判決，願供擔保
    請准宣告免為假執行。
四、得心證之理由：
    本件之爭點乃在於：（一）兩造間有無系爭借貸關係存在？
    （二）如有前開關係存在，上訴人依消費借貸的法律關係請
    求被上訴人返還其18萬 5,170元，及自93年5月5日借款翌日
    起至清償日止按年息5 ％計算之利息，是否有據？茲審酌如
    下：
(一)兩造間有無系爭借貸關係存在？
１、查本件上訴人主張被上訴人前於上訴人處任職，因資金告急
    向伊借款20萬元，並約定3個月後還款，伊因此於93年4月
    22日簽發面額20萬元、票載發票日期93年5月5日、付款銀行
    中國信託銀行重陽分行、票號CS 0000000號之支票1 紙予被
    上訴人，嗣經被上訴人之妹即訴外人林麗娟（嗣更名為林凌
    葳）提示兌現，惟被上訴人到期後僅以薪資扣抵清償部分款
    項（因為被上訴人原來在伊處任職，差額是以上班薪資扣抵
    ，所以93年5月10日付款簽收簿上有寫還欠18萬5,170元，並
    請被上訴人簽名），餘18萬 5,170元卻未依約還款，迭經催
    告均未獲置理之事實，乃據其提出與所述相符之存證信函、
    支票正反面影本、付款簽收簿原本及節本影本、被上訴人任
    職上訴人處之打卡單、債權計算書、郵件退回信封影本、林
    凌葳之戶籍謄本、轉帳傳票暨支票簽收記錄、交貨單等件（
    詳支付命令卷宗第5至14、原審卷宗第24、25頁、2審卷宗第
    42、112、113頁），並聲請傳訊證人劉雪梅為證。此外，復
    經本院依上訴人所請向中國信託商業銀行股份有限公司函調
    前開支票之兌現紀錄、向宜蘭縣五結鄉戶政事務所函調被上
    訴人於95年間換領國民身份證所填寫之申請書，及向台北富
    邦商業銀行股份有限公司函調被上訴人向該行申辦信用卡所
    填寫之申請書等資料為佐，此亦有中國信託商業銀行99 年5
    月25日中信銀字第09922271206456號函暨附件資料、五結鄉
    戶政事務所99年7 月23日五鄉戶字第0990001511號函暨附件
    資料、富邦商業銀行99年7月30日函暨附件資料（詳2審卷宗
    第48、49、71、72、76、77頁）在卷可按。
２、而按，主張法律關係存在之當事人，應就該法律關係發生所
    須具備之特別要件，負舉證之責任，惟此特別要件之具備，
    茍能證明間接事實，且該間接事實與要件事實間，依經驗法
    則及論理法則已足推認其因果關係存在者，自無不可，非以
    直接證明要件事實為必要（最高法院92年度台上字第1971號
    裁判意旨參照）。又鑑定為一種調查證據之方法，法院對於
    系爭之物認有選定鑑定人鑑定之必要，自可依法實施鑑定，
    若對於通常書據之真偽，認為自行核對筆跡已足為判別時，
    則為程序簡便起見，自行核對筆跡即以其所得心證據為判斷
    ，而未予實施鑑定程序，亦難指為違法。是文書之真偽，得
    依核對筆跡或印跡證之。而筆跡或印跡是否相符，法院本得
    依其自由心證判斷之，非得以當事人無鑑定之聲請，或「鑑
    定機關未予鑑定」，遽予拒絕判斷（最高法院19年上字第21
    89號判例、同院75年度台上字第 422號裁判參照）。又人之
    筆跡，於異時為觀察，雖同一字之每一筆劃非必全屬相同，
    惟如字跡佈局結構相同，應即足認筆跡之相同。是依卷附宜
    蘭縣五結鄉戶政事務所檢送之被上訴人於95年間換領國民身
    份證所填寫之申請書，及向台北富邦商業銀行股份有限公司
    檢送之被上訴人向該行申辦信用卡所填寫之申請書，其上由
    被上訴人親自書寫之「林耀魁」（詳2 審卷宗第72、77頁）
    等文字，以之與上訴人所提出之付款簽收簿上關於4 月22日
    簽收票號CS0000000、到期日93年5月5日、金額20 萬元之收
    款廠商蓋收款章欄所書寫之「林耀魁」簽名、5 月10日註明
    尚欠謝'R18萬5,170元，另現金5,000元之收款廠商蓋收款章
    欄所書寫之「林耀魁」簽名仔細比對，以肉眼觀察，兩者文
    字雖戶政及銀行資料部分係均為橫式書寫，付款簽收簿部分
    則為直式書寫，然兩者之運筆書寫結構甚為相仿，應可認為
    同一人所為。再者，上訴人所提出之付款簽收簿原本，其逐
    頁記載內容非僅涉及被上訴人，且各欄列載內容完整、時間
    及頁次均屬連續，衡情觀之，應非屬臨訟偽造之文件。而證
    人劉雪梅亦到庭結證：「（問：是否曾經受僱於上訴人？）
    是。我擔任會計」、「（受僱的期間）才幾個月而已，大約
    5、6年前的事」、「（上訴人提出之支付款簽收簿關於）93
    年4月22日票據跟到期日的部分，應該是我寫的。93年5月10
    日的部分有關摘要內容、寶號裡面林耀魁也是我寫的」、「
    （問有關這2 次收款廠商蓋收款章，林耀魁名義的簽名是否
    妳拿給林耀魁所簽的？）我不記得了」、「只知道是老闆跟
    我講，我就照做」等語在卷（詳2 審卷宗第106至109頁），
    益證前開付款簽收簿記載應屬真實，非屬虛構。此外，上訴
    人復提出93年4 月22日製作之轉帳傳票，其內容記載「友人
    借貸（林耀魁）」、「謝'R答應支付」、「金額20萬元」，
    「應付票據CS0000000」、「5／5」等文字，並附有簽有「
    林耀魁」之支票影本（詳2審卷宗第112頁）。而前開轉帳傳
    票暨支票影本所載之內容除核與付款簽收簿所載相符外，復
    經證人劉雪梅結證：「（該）轉帳傳票、支票都是我開立的
    沒有錯，應該是依上訴人的指示辦理的。支票上面是我寫金
    額跟日期，另外我應該會拿給上訴人簽名蓋章，其他我就不
    知道沒有印象了」等語（詳2審卷宗第108頁），亦可證上開
    轉帳傳票確為93年4 月22日所製作，而應屬真實。參以卷附
    中國信託商業銀行99年5 月25日中信銀字第09922271206456
    號函暨附件資料及上訴人所提林凌葳之戶籍謄本顯示，前開
    面額20萬元、票號CS170988之支票，嗣到期後乃係由被上訴
    人之妹林凌葳（林麗娟）提示請求兌現，而確與被上訴人有
    所關連。故證人林凌葳雖經本院多次傳訊，均拒絕到庭，然
    綜合前述各情，上訴人主張系爭付款簽收簿關於4 月22日簽
    收票號CS0000000、到期日93年5月5日、金額20 萬元之收款
    廠商蓋收款章欄所書寫之「林耀魁」、5 月10日註明尚欠謝
    'R18萬5,170元，另現金5,000元之收款廠商蓋收款章欄所書
    寫之「林耀魁」，及93年4 月22日轉帳傳票附件支票影本所
    書寫之「林耀魁」等簽名乃為真正乙節，應堪信為真實。
３、次按，民事訴訟之當事人就其所主張有利於己之事實，依民
    事訴訟法第 277條之規定，均須各負舉證之責，若一方就其
    應為舉證事項已有相當之證明，他造欲否認其主張者，即不
    得不更舉反證（同院另著有19年上字第2345號判例可參）。
    是依前開說明，本件依上訴人所舉證據，應足以認其主張系
    爭付款簽收簿關於4月22日簽收票號CS0000000、到期日93年
    5月5日、金額20萬元之收款廠商蓋收款章欄所書寫之「林耀
    魁」、5月10日註明尚欠謝'R 18萬5,170元，另現金5,000元
    之收款廠商蓋收款章欄所書寫之「林耀魁」，及93年4 月22
    日轉帳傳票附件支票影本所書寫之「林耀魁」等簽名乃為真
    正。而私文書經本人或其代理人簽名、蓋章者，推定為真正
    ，民事訴訟法第 358條亦定有明文。是上訴人既已舉證證明
    前開付款簽收簿及轉帳傳票上關於被上訴人簽名之真正，且
    其所載之內容亦核與系爭借貸事實有關，依社會常情及經驗
    法則判斷亦屬可信，自堪認具有實質上之證據力，採信為真
    實。則被上訴人欲否認其主張，自應更舉反證以資推翻，然
    其僅空言以：否認與上訴人間有成立消費借貸契約，並否認
    曾自上訴人處收受20萬元，及支票簽收簿上被上訴人之簽名
    為其本人所為，上訴人雖提出系爭支票及支票簽收簿為佐，
    然簽收簿為私文書，其已否認簽名之真正，自應由上訴人負
    舉證之責；另上訴人所提支票上並無其提示之簽名，且支票
    為無因證券，簽發支票之原因多端，非必因借貸關係始簽發
    ，並不足以證明其有收受款項及兩造間有消費借貸契約關係
    等詞為據，並未進一步為其他之舉證，自難認已盡反證之責
    ，而其另指摘之付款簽收簿收款日期為5 月10日，與支票所
    載5月5日不符，金額亦非一致乙節，業經上訴人陳述：因被
    上訴人原來在伊處任職，差額是以上班薪資扣抵，所以93年
    5月10日付款簽收簿上有寫還欠18萬5,170元，並請被上訴人
    簽名等語明確，經核與卷存交付票據之簽收日期為93年4 月
    22日，支票票載到期日為同年5 月5日，嗣5月10抵扣結算欠
    款為18萬 5,170元等轉帳傳票及簽收記錄相符，故被上訴人
    此部分抗辯亦無足採。從而，上訴人主張兩造間乃有系爭借
    貸關係存在，堪信屬實。
(二)上訴人依消費借貸的法律關係請求被上訴人返還其18萬5,17
    0元，及自93年5月5日借款翌日起至清償日止按年息5％計算
    之利息，是否有據？
    按借用人應於約定期限內，返還與借用物種類、品質、數量
    相同之物。民法第 478條前段定有明文。查本件被上訴人前
    於上訴人處任職，因資金告急向上訴人借款20萬元，並約定
    3個月後還款，上訴人因此93年4月22日簽發面額20萬元、到
    期日93年5月5日、付款銀行中國信託銀行重陽分行、票號CS
    0000000號支票1紙予被上訴人，嗣經被上訴人之妹即訴外人
    林麗娟（嗣更名為林凌葳）提示兌現，惟被上訴人到期後僅
    以薪資扣抵清償部分款項，餘18萬5,170 元尚未清償等情，
    業經本院審認如上，則系爭消費借貸乃係定有清償期之債務
    ，即系爭支票所載發票日期93年5月5日之3 個月後，而為「
    93年8月5日」乙節，洵堪認定。是系爭債務顯已逾期，故上
    訴人請求被上訴人應返還前開述消費借貸之本金餘額18萬5,
    170 元，核屬有據。至利息部分，依民法第233條第1項之規
    定，遲延之債務，以支付金錢為標的者，債權人得請求依法
    定利率計算之遲延利息。則上訴人主張被上訴人應給付前開
    未償金額，自約定清償日之翌日即93年8月6日起至清償日止
    ，按法定利率週年利率 5％計算之遲延利息，亦屬有據。至
    上訴人超逾前開範圍所為之請求，即自93年5月5日起至同年
    8月5日止之遲延利息部分，因上訴人業自陳兩造間於借貸時
    約明「3個月內不用利息」等語綦詳（詳2 審卷宗第107頁）
    ，則其此部分之請求，顯無理由，而難准許。
(三)綜上所述，上訴人主張依消費借貸之法律關係，請求被上訴
    人應給付上訴人18萬元 5,170元，及自93年8月6日起至清償
    日止，按週年利率5 ％計算之利息，為有理由，應予准許。
    原審就前開應准許部分，為上訴人敗訴之判決，尚有未恰，
    上訴意旨求為廢棄改判，並追加遲延利息之請求，為有理由
    ，爰由本院予以廢棄改判如主文第2 項所示。至上訴人其餘
    追加利息即93年5月5日起至同年8月5日止之遲延利息部分，
    則無理由，應予駁回。
五、本件事證已臻明確，兩造其餘攻擊、防禦方法及舉證，核與
    判決結果無影響，爰不逐一一論列，附此敘明。
六、據上論結，本件上訴及訴之追加，為一部有理由，一部無理
    由，依民事訴訟法第436條之1第3項、第450條、第449條第1
    項、第79條，判決如主文。
中    華    民    國    99    年    11    月    30    日
                  臺灣宜蘭地方法院民事庭
                      審判長法官  楊麗秋
                      法      官  張軒豪
                      法      官  林翠華
正本係照原本作成。
本判決不得上訴。
中    華    民    國    99    年    11    月    30    日
                      書  記  官  劉謹翊
裁判費計算書：
┌────────┬────────┬────────┐
│   項      目   │金  額（新台幣）│   備    註     │
├────────┼────────┼────────┤
│ 第一審裁判費   │     1,990元    │一、上訴人繳納；│
│                │                │二、因減縮（撤回│
│                │                │上訴）而告確定部│
│                │                │分之裁判費110 元│
│                │                │已扣除。        │
├────────┼────────┼────────┤
│ 第二審裁判費   │    2,985元     │一、上訴人繳納。│
│（含追加之訴，惟│                │二、因減縮（撤回│
│利息部分不另徵裁│                │上訴）而告確定部│
│判費）          │                │分之上訴裁判費16│
│                │                │5元已扣除。     │
├────────┼────────┼────────┤
│ 第二審證人旅費 │      824元     │上訴人繳納。    │
├────────┼────────┼────────┤
│ 合        計   │    5,799元     │被上訴人負擔。  │
└────────┴────────┴────────┘

司法院資訊處製作；財團法人民間司法改革基金會備份。
